臺灣高雄地方法院民事判決　　　　　　 95年度簡上字第205號
上　訴　人　台灣土地銀行股份有限公司高雄分公司
法定代理人　乙○○
訴訟代理人　李慶榮律師
　　　　　　孫守濂律師
被 上訴 人　戊○○○○○○○○
訴訟代理人　丁○○
當事人間請求損害賠償事件，上訴人對於民國95年7 月4 日本院
高雄簡易庭94年度雄簡字第7142號第一審判決提起上訴，本院於
民國96年3月8日言詞辯論終結，判決如下：
    主  文
上訴駁回。
第二審訴訟費用由上訴人負擔。
    事實及理由
一、本件上訴人之法定代理人原為許居財，嗣於民國95年2 月9
    日變更為乙○○，此有上訴人所提臺灣土地銀行派令可稽（
    見本院簡上卷第122 頁），茲由上訴人具狀聲明由乙○○承
    受訴訟，核無不合，應予准許。
二、被上訴人主張：被上訴人於上訴人處開設有帳號0000000000
    00號之甲種活期存款帳戶，於94年8 月24日、26日及同年9
    月5 日，某不知名人士持蓋有偽造被上訴人為發票人之印鑑
    如附表所示之支票（下稱系爭支票），向上訴人提示兌現，
    上訴人竟疏未注意該發票人之印文與印鑑卡上之印文明顯不
    符，即逕予兌現付款，顯然未盡善良管理人之注意義務，致
    被上訴人之存款共計減少新臺幣（下同）425,000 元而受有
    損害，上訴人自應負損害賠償之責。為此，依委任之法律關
    係，求為判命上訴人應給付425,000 元，及自起訴狀繕本送
    達翌日起至清償日止，按年息5 ％計算之利息等情。
三、上訴人則以：系爭支票於提示時，上訴人以「肉眼核對法」
    比對印鑑之結果，認與印鑑卡相符而予兌現，上訴人已盡注
    意義務，並無過失可言。且被上訴人之支票存款帳戶於系爭
    支票提示時，均為存款不足，經上訴人通知被上訴人後始迅
    速補足存款，倘系爭支票非被上訴人所簽發，何以被上訴人
    會託人將款項存入，故系爭支票之兌現並無違背被上訴人之
    意思。另附表編號1 、5 號之支票2 紙，係被上訴人簽發予
    訴外人丙○○用以給付貨款，該2 紙支票之兌現係在清償被
    上訴人之貨款債務，被上訴人並未受有損害；又編號2 、4
    號之支票2 紙，則係被上訴人簽發予訴外人戴登輝，用以清
    償訴外人甲○○積欠戴登輝之40萬元債務，並取回其為甲○○擔保而背書之3 紙本票，既係在清償被上訴人之保證債務
    ，故該2 紙支票之兌現應係出於被上訴人之本意，縱未出於
    被上訴人之本意，其同一兌現支票之事實，一方面使被上訴
    人受有存款損害，一方面受有同額擔保債務獲清償之利益，
    依損益相抵法則，自難認上訴人應負賠償責任。再退步言，
    縱認上訴人應負損害賠償之責，然兩造間成立支票存款往來
    契約，被上訴人申領空白支票簽發使用，自應妥善保管空白
    支票，惟其疏於保管支票，連續遭人盜用均未發覺或掛失止
    付，事後並補足存款任其兌領，故其就損害之發生或擴大與
    有重大過失，自應減輕或免除上訴人之責任等語，資為抗辯
    。
四、原審判決被上訴人全部勝訴，判命上訴人應給付被上訴人42
    5,000 元，及自94年9 月27日起至清償日止，按年息5 ％計
    算之利息，及就上開所命給付部分依職權宣告假執行，並依
    上訴人之聲請命其供擔保後得免為假執行之宣告。上訴人提
    起本件上訴，並上訴聲明：(一)原判決廢棄；(二)被上訴人在第
    一審之訴駁回。被上訴人則答辯聲明：上訴駁回。
五、兩造不爭執之事項：
（一）被上訴人於上訴人處設有支票存款帳戶，兩造間成立委任
      契約關係。
（二）系爭支票上「欣玉內衣行」、「蘇碧玉」之印文，均與被
      上訴人在上訴人所留印鑑卡上之印鑑章不符，惟上訴人仍
      兌現系爭支票。
六、本件爭執之要點：
（一）上訴人就系爭支票之兌現有無過失？
（二）系爭支票兌現有無違背被上訴人之意思？
（三）被上訴人因系爭支票兌現是否受有損害？
（四）被上訴人是否與有過失？
七、本院得心證之理由：
（一）上訴人就系爭支票之兌現有無過失？
    1.按受任人處理委任事務，應依委任人之指示，並與處理自
      己事務為同一之注意，其受有報酬者，應以善良管理人之
      注意為之；受任人因處理委任事務有過失，或因逾越權限
      之行為所生之損害，對於委任人應負賠償之責，民法第53
      5 條、第544 條分別定有明文。次按甲種活期存款戶簽發
      支票委託金融機關於見票時，無條件付款與受款人或執票
      人者，核其性質為委託付款，應屬委任契約，此觀票據法
      第4 條、第125 條第1 項第5 款、第135 條之規定自明。
      若第三人偽造存款戶在金融機關留存印鑑之印章蓋於支票
      ，持向金融機關支領款項，金融機關如未盡其善良管理人
      之注意義務而致存款戶受有損害，對於存款戶應負賠償之
      責（最高法院87年度台上字第2424號判決要旨參照）。
    2.本件被上訴人在上訴人處設有支票存款帳戶（即甲種活期
      存款帳戶），有被上訴人提出之臺灣土地銀行高雄分行客
      戶往來明細查詢、支票存款戶往來明細對帳單、存款印鑑
      卡各1 份為證（見原審卷第9 、10、16頁），且為兩造所
      不爭執，堪信為真實。又系爭支票上所蓋之印文均與印鑑
      卡上之印鑑式樣不符，惟上訴人仍於系爭支票提示時予以
      兌現，亦為上訴人所不爭（見本院簡上卷第35頁），而經
      本院以肉眼觀察結果，發現系爭支票上「欣玉內衣行」、
      「蘇碧玉」之印文各字體間明顯分離並未相連，印文外框
      邊緣亦與字體相分離，然印鑑卡上印文則係各字體間相連
      ，且字體與印文外框邊緣相連接，二者在字體粗細及字型
      上明顯不同，此有系爭支票5 紙及印鑑卡在卷可憑（見原
      審卷第11至16頁）。再者，被上訴人主張系爭支票上之印
      文並非來自其所有之印章，而係遭甲○○所偽造，此為上
      訴人所不爭執（見原審卷第87頁），準此，系爭支票既為
      偽造，被上訴人並未為發票行為，自無庸負發票人責任。
      惟上訴人並未仔細核對系爭支票上印文之真偽，即逕予兌
      現付款，則上訴人於系爭支票提示時，顯然未盡其應負之
      善良管理人注意義務，其對於被上訴人所委任事務之處理
      具有過失甚明，故上訴人對於被上訴人因此所受損害，自
      應負賠償之責。
（二）系爭支票兌現有無違背被上訴人之意思？
      上訴人雖抗辯被上訴人之支票存款帳戶於系爭支票提示時
      ，均為存款不足，經通知被上訴人後始補足存款而使支票
      兌現，故系爭支票之兌現並無違背被上訴人之意思云云。
      惟查，系爭支票上之印文既非被上訴人所有，而係他人所
      偽造，且與被上訴人留存於印鑑卡上之印文明顯不符，業
      如前述，則上訴人竟仍予系爭支票兌現，所為委任事務之
      處理顯已違背被上訴人之指示，而有違兩造委任契約之約
      定。縱上訴人於系爭支票提示時發現存款不足，曾通知被
      上訴人補足存款，且被上訴人亦有託人補足存款之事實，
      此固為兩造所不爭執，然上訴人僅係告知被上訴人應補足
      之金額若干，並未明確告知支票號碼，此經上訴人所自認
      （見本院簡上卷第110 頁），且自94年8 月4 日開始設立
      帳戶後至同年9 月6 日止，依被上訴人之支票存款帳戶內
      除系爭支票兌現外，尚有其他經被上訴人簽發之支票2 紙
      進出，此有上訴人所提客戶往來明細查詢可稽（見原審卷
      第28頁），則被上訴人是否確能知悉上訴人通知補足存款
      之支票即係遭人偽造之支票，並非無疑。再參以兩造既有
      支票存款帳戶之委任關係，上訴人自須盡善良管理人之注
      意義務，確實審核支票是否確為被上訴人所簽發，則在此
      情況下，被上訴人為保全票據信用，依上訴人指示存入款
      項，尚難認被上訴人係明知系爭支票遭人偽造而同意兌現
      ，是上訴人抗辯系爭支票之兌現並無違背被上訴人之意思
      ，即非可取。
（三）被上訴人因系爭支票兌現是否受有損害？
    1.上訴人抗辯附表編號1 、5 號之支票2 紙，乃被上訴人簽
      發予丙○○用以給付貨款，該2 紙支票之兌現既係在清償
      被上訴人之貨款債務，依損益相抵法則，被上訴人自未受
      有損害云云。惟查，證人丙○○於原審係到庭證稱：上開
      9 萬元、4 萬5 千元之支票2 紙係甲○○向伊買貨而簽發
      交予伊，伊送貨至被上訴人營業處時，被上訴人並不在場
      ，亦未簽收等語（見原審卷第52、53頁），是倘丙○○所
      送之貨物係被上訴人所訂購，何以未經被上訴人之簽收。
      且參以系爭支票之發票人印章，既非被上訴人之印鑑章，
      而係甲○○所偽造，此為上訴人所不爭執，則丙○○交付
      之貨物若係被上訴人所購買，甲○○又何需偽造印章簽發
      上開支票予丙○○。故依證人丙○○之證述，僅能證明甲○○個人有向其購買及收受貨物之事實，尚難認被上訴人
      有向丙○○訂購貨物而負擔貨款債務，是以上訴人抗辯上
      開支票之兌現係在清償被上訴人之貨款債務，被上訴人因
      此受有同額債務獲得清償之利益，而有損益相抵原則之適
      用云云，並不足採。
    2.上訴人雖又抗辯附表編號2 、4 號之支票2 紙，係被上訴
      人簽發予戴登輝，用以清償甲○○積欠戴登輝之40萬元債
      務，並取回其為甲○○擔保而背書之3 紙本票，故該2 紙
      支票之兌現應係出於被上訴人之本意，縱未出於被上訴人
      之本意，依損益相抵法則，上訴人自無庸賠償云云。然查
      ，證人戴登輝固於原審證述：甲○○與伊一起投資做生意
      ，因欠錢不還，伊找到被上訴人作擔保，被上訴人遂在甲○○所簽發交予伊之50萬元本票上背書，並提出房屋所有
      權狀影本，其後本票沒有兌現，甲○○就拿上開6 萬元、
      20萬元之支票2 紙及部分現金還給伊，當時被上訴人並不
      在場等語（見原審卷第49、50頁），是依證人戴登輝之證
      述，甲○○交付上開支票2 紙予戴登輝之時，被上訴人既
      未在場，且上開支票2 紙乃係被甲○○偽造發票人印章而
      交付他人提示兌現，已如前述，自難認被上訴人有擔保甲○○之本票債務，即同意甲○○持上開支票2 紙交予戴登
      輝清償債務，是上訴人抗辯上開支票2 紙之兌現乃係出於
      被上訴人之本意，即屬無據。又按損益相抵，係指損害賠
      償之債權人基於與受損害之同一原因事實並受有利益，其
      請求之賠償金額，應扣除所受之利益而言，此觀民法第21
      6 條之1 規定自明。債權人倘非基於與受損害同一原因事
      實並受有利益，自無上開規定之適用（最高法院92年度台
      上字第803 號判決參照）。本件系爭支票之發票人印章為
      偽造，業如前述，被上訴人既未簽發系爭支票，自不負發
      票人責任，則上開2 紙支票即不生清償之效力，是甲○○
      及被上訴人對戴登輝所負之債務尚未消滅，被上訴人並未
      受有利益，自不符損益相抵之要件。故上訴人抗辯被上訴
      人縱受有存款損害，然其同時受有同額擔保債務獲清償之
      利益，依損益相抵法則，並無損害可言，尚非有據。
（四）被上訴人是否與有過失？
    1.按過失相抵，係指損害之發生或擴大，被害人與有過失而
      言。亦即被害人之過失行為與加害人之加害行為共同成立
      同一損害，或加害行為之損害發生後，因被害人之過失行
      為，致其損害擴大，是必被害人有過失，方有過失相抵原
      則之適用（最高法院86年度台上字第341 號判決要旨參照
      ）。上訴人抗辯被上訴人未妥善保管空白支票，連續遭人
      偽造均未發覺而為掛失，並補足存款任其兌領，故其就損
      害之發生或擴大與有重大過失云云。惟查，系爭支票上之
      印文與被上訴人留存之印鑑章明顯不符，倘上訴人確實核
      對系爭支票上之印文即能發現，尚不致於兌現系爭支票，
      致被上訴人受有損害。又系爭支票之印鑑章係由被上訴人
      自行保管，而系爭支票之發票人印文則係遭偽造等情，並
      為上訴人所不爭執（見原審卷第87、88頁），則依通常情
      形，系爭支票之印鑑章既由被上訴人保管，已足以管制支
      票之簽發，上訴人本應確實核對印文之真偽，縱被上訴人
      未親自保管空白支票，亦難認其對於系爭支票遭人偽造持
      以兌領有何過失可言。況被上訴人於94年9 月7 日發現空
      白支票共計被甲○○偽造14張之情形後，旋即向上訴人掛
      失止付，並造成被偽造之支票2 紙退票，此有該支票及退
      票理由單各2 紙附卷可稽（見原審卷第66至68頁），堪認
      被上訴人於發現支票被偽造之後，已盡善良管理人之注意
      ，而避免損害之擴大，自無過失相抵之適用。是以上訴人
      抗辯被上訴人就系爭支票兌現致生損害與有重大過失云云
      ，並無可採。
    2.另上訴人雖抗辯依使用支票辦法第7 點規定：「已經開出
      之支票，或空白支票，或取款圖章，如有遺失、滅失，或
      被竊盜時，應依照本行規定，辦理掛失止付手續，但本行
      接受掛失止付書面申請以前，已經付款，或被人冒領者，
      本行概不負責」（見原審卷第29頁），系爭支票既於掛失
      前兌現，故其賠償責任應予免除云云。然本件被上訴人向
      上訴人所領之空白支票係交由他人保管，而非有遺失、滅
      失或被竊之情形，並無從於被偽造支票前辦理掛失止付，
      故與上開辦法有間，自無適用之餘地。況且，故意或重大
      過失之責任，不得預先免除，民法第222 條定有明文，而
      系爭支票之發票人印文與印鑑卡明顯不符，此以肉眼觀察
      即可發現，已如前述，上訴人卻未核對出發票人印文與印
      鑑卡不符而兌現系爭支票，致被上訴人受有損害，上訴人
      所為難謂無重大過失，是其以上開辦法預先免除其重大過
      失之賠償責任，依法仍屬無效，上訴人此部分之抗辯，亦
      無足取。
八、綜上所述，本件上訴人因未盡善良管理人之注意義務，致被
    上訴人受有損害，其對於被上訴人自應負賠償之責。從而，
    被上訴人依委任契約之法律關係，請求上訴人賠償425,000
    元，及自起訴狀繕本送達翌日即94年9 月27日起至清償日止
    之法定遲延利息，即為有據。原審因而命上訴人為上開給付
    ，核無不合，上訴意旨仍執前詞，求予廢棄改判，為無理由
    ，應予駁回。
九、本件事證已臻明確，兩造其餘之攻擊防禦方法，核與判決結
    果不生影響，爰不逐一論述，併此敘明。
十、據上論結，本件上訴為無理由，依民事訴訟法第436 條之1
    第3 項 、第449 條第1 項、第78條，判決如主文。
中　　華　　民　　國　　96　　年　　 3 　　月　　22 　日
                民事第二庭審判長法　官　魏式璧
                                法　官　黃悅璇
                                法　官　吳俊龍
正本係照原本作成。
本判決不得上訴。
中　　華　　民　　國　　96　　年　　 3 　　月　　22 　日
                                書記官  邱秋珍
附表：
┌─┬────┬──────┬────┬────┬──────────┐
│編│ 發票日 │  票面金額  │ 提示日 │支票號碼│   付款人           │
│號│（民國）│ （新臺幣） │（民國）│        │                    │
├─┼────┼──────┼────┼────┼──────────┤
│1 │94.8.24 │90,000元    │94.8.24 │0000000 │臺灣土地銀行高雄分行│
├─┼────┼──────┼────┼────┼──────────┤
│2 │94.8.25 │60,000元    │94.8.26 │0000000 │臺灣土地銀行高雄分行│
├─┼────┼──────┼────┼────┼──────────┤
│3 │94.8.26 │30,000元    │94.8.26 │0000000 │臺灣土地銀行高雄分行│
├─┼────┼──────┼────┼────┼──────────┤
│4 │94.9.3  │200,000元   │94.9.5  │0000000 │臺灣土地銀行高雄分行│
├─┼────┼──────┼────┼────┼──────────┤
│5 │94.9.3  │45,000元    │94.9.5  │0000000 │臺灣土地銀行高雄分行│
├─┴────┴──────┴────┴────┴──────────┤
│    總計      425,000元                                             │
└──────────────────────────────────┘
